【裁判字號】    99,訴,987
【裁判日期】    991129
【裁判案由】    違反台灣地區與大陸地區人民關係條例等
【裁判全文】
臺灣屏東地方法院刑事判決               99年度訴字第987號
公  訴  人  臺灣屏東地方法院檢察署檢察官
被      告  潘桂真
上列被告因違反台灣地區與大陸地區人民關係條例等案件，經檢
察官提起公訴（99年度偵字第5413號），被告於準備程序中就被
訴事實為有罪之陳述，經本院告知簡式審判程序之旨，並聽取被
告與檢察官之意見後，合議庭裁定由受命法官獨任進行簡式審判
程序，判決如下：
    主  文
潘桂真共同犯修正前臺灣地區與大陸地區人民關係條例第七十九
條第一項之使大陸地區人民非法進入臺灣地區罪，處有期徒刑肆
月，如易科罰金，以銀元參佰元即新臺幣玖佰元折算壹日；減為
有期徒刑貳月，如易科罰金，以銀元參佰元即新臺幣玖佰元折算
壹日。緩刑貳年，並應向指定之公益團體、地方自治團體或社區
提供肆拾小時之義務勞務，緩刑期間付保護管束。
    事  實
一、潘桂真明知不得使大陸地區人民非法進入臺灣地區，且其與
    大陸地區男子陳乃樟（已於民國94年4 月1 日遣送出境，另
    經檢察官為不起訴處分確定）並無結婚之真意，竟與陳乃樟
    、真實姓名年籍不詳綽號「咪咪」之成年女子共同基於行使
    使公務員登載不實文書之犯意聯絡，另與「咪咪」共同基於
    使大陸地區人民非法進入臺灣地區之犯意聯絡，由「咪咪」
    帶同潘桂真於92年8 月31日搭機至大陸地區後，潘桂真與陳
    乃樟於92年9 月4 日前往大陸地區福建省福州市民政局辦理
    結婚登記，並取得福州市公證處於92年9 月5 日核發之結婚
    公證書，嗣由「咪咪」於潘桂真於92年9 月7 日搭機返回台
    灣前，支付新臺幣30,000元予潘桂真。俟潘桂真返回臺灣後
    ，即委由「咪咪」於92年9 月25日將前開公證書持向財團法
    人海峽交流基金會（下稱海基會）辦理驗證，取得上開公證
    書之認證證明。潘桂真並於92年9 月29日持前開結婚公證書
    及海基會之認證證明，前往屏東縣萬巒鄉戶政事務所，填具
    結婚登記申請書申辦結婚登記，使不知情之該所職員將潘桂
    真與陳乃樟結婚之不實事項登載於職務上所掌之公文書戶籍
    謄本上，致生損害於戶政資料管理之正確性。潘桂真完成上
    開結婚登記後，旋於92年10月1 日以陳乃樟配偶身分，自任
    陳乃樟進入臺灣地區保證責任之保證人，填載「大陸地區人
    民進入臺灣地區保證書」，再檢附上開戶籍謄本向屏東縣政
    府警察局內埔分局赤山派出所警員劉應義行使。劉應義實質
    審核後在該保證書簽註意見欄登載「經詢保證人潘桂真稱：
    渠與被保人陳乃樟係夫妻關係，願意完全負起保證人責任」
    之內容，而為對保之證明。潘桂真另於同日與「咪咪」一同
    前往內政部警政署入出境管理局（下稱入出境管理局，現已
    改制為內政部入出國及移民署），由其填具「大陸地區人民
    進入臺灣地區旅行證申請書」，以配偶來臺探親為由，申請
    大陸地區人民陳乃樟入境來臺，並檢附前開戶籍謄本、結婚
    公證書、經海基會認證之證明、大陸地區人民進入臺灣地區
    保證書等文件向不知情之入出境管理局承辦人員行使，承辦
    人員為實質審查後，遂據以發給陳乃樟中華民國臺灣地區旅
    行證，使陳乃樟得以形式上合法之探親名義，於93年2 月29
    日持用上開旅行證非法進入臺灣地區。
二、案經屏東縣警察局內埔分局移送臺灣屏東地方法院檢察署檢
    察官偵查起訴。
    理  由
一、本件被告潘桂真所犯係死刑、無期徒刑、最輕本刑為3 年以
    上有期徒刑以外之罪，其於本院準備程序中就前揭被訴事實
    為有罪之陳述，經受命法官告知簡式審判程序之旨，並聽取
    其與檢察官之意見後，本院認無不得或不宜改依簡式審判程
    序進行之處，爰依刑事訴訟法第273 條之1 第1 項、第284
    條之1 ，本院合議庭裁定由受命法官獨任依簡式審判程序審
    理，合先敘明。
二、上揭事實，業據被告潘桂真於警訊、偵查及本院審理中均坦
    承不諱，核與同案被告潘秀萍( 另行審結) 於警詢及偵查中
    之供述情節大致相符（見警卷第11至15頁，偵卷第23至26頁
    ），復有財團法人海峽交流基金會92年9 月25日(92)南核字
    第050601號證明書、中華人民共和國福建省福州市公證處（
    2003）榕公證字內民字第12316 號結婚證書、結婚登記申請
    書、戶籍謄本、大陸地區人民進入臺灣地區旅行證申請書、
    面談紀錄、大陸地區人民進入臺灣地區保證書(92 年10月1
    日) 各1 份、內政部入出國及移民署入出國日期證明書、法
    務部入出境資訊連結資料各2 紙、台南縣政府警察局麻豆分
    局94年3 月31日南縣麻警五字第0940003680號函1 紙在卷可
    稽（見警卷第32至35、37、38、40、43、45至48頁、偵卷第
    12、14、31、33至36、38、40、41、45至47、54、55），足
    認被告潘桂真之任意性自白核與事實相符。本件事證明確，
    被告潘桂真所為上開犯行，堪予認定。
三、按行為後法律有變更者，適用行為時之法律。但行為後之法
    律有利於行為人者，適用最有利於行為人之法律，刑法第2
    條第1 項定有明文。又有關新舊法之比較，應就罪刑有關之
    共犯、未遂犯、想像競合犯、牽連犯、連續犯、結合犯以及
    累犯加重、自首減輕暨其他法定加減原因與加減例等一切情
    形，綜其全部罪刑之結果而為比較（最高法院95年第8 次刑
    事庭會議決議參照）。又所謂比較新舊法應整體適用，不能
    割裂適用，乃係指與罪刑有關之本刑而言，並不包括易刑處
    分，故事關刑罰執行之易刑處分仍應分別適用最有利於行為
    人之法律（最高法院96年度臺上字第2233號判決意旨參照）
    。本件之犯罪時間均在95年7 月1 日前，茲就前述犯行有關
    之新舊法比較部分，臚列如下：
  (一)共犯部分：刑法第28條將「實施」修正為「實行」，新舊法
    之共同正犯範圍因此而有變動，自屬犯罪後法律有變更（最
    高法院96年度臺上字第934 號判決意旨參照），本件被告之
    犯行，無論依修正前後之規定，均成立共同正犯，修正後之
    規定並非較有利於被告，應適用修正前之刑法第28條之規定
    。
  (二)罰金刑部分：修正前刑法第33條第5 款規定：「罰金：1 元
    以上」，而依現行法規所定貨幣單位折算新臺幣條例第2 條
    之規定，折算為新臺幣後，為3 元以上；修正後刑法第33條
    第5 款規定：「罰金，新臺幣1 千元以上，以百元計算之。
    」，是修正前之罰金最低度為新臺幣3 元，修正後之最低度
    則為新臺幣1 千元，比較新舊法之結果，修正後之規定並非
    較有利於行為人，自應適用修正前刑法第33 條 第5 款之規
    定。
  (三)牽連犯部分：修正後刑法第55條後段業已刪除牽連犯之規定
    ，具有牽連犯關係之數罪，依修正前刑法之規定，應從一重
    罪處斷，依修正後刑法之規定，則應依數罪併罰之規定分論
    併罰，比較新舊法之結果，修正後之規定並非較有利於行為
    人，自應適用修正前刑法第55條後段之規定，論以牽連犯。
  (四)易科罰金之折算標準部分：修正前刑法第41條第1 項前段規
    定：「犯最重本刑為5 年以下有期徒刑以下之刑之罪，而受
    6 個月以下有期徒刑或拘役之宣告，因身體、教育、職業、
    家庭之關係或其他正當事由，執行顯有困難者，得以1 元以
    上3 元以下折算1 日，易科罰金。」，又被告行為時之易科
    罰金折算標準，修正前罰金罰鍰提高標準條例第2 條前段規
    定，就其原定數額提高為100 倍折算1 日，應以銀元300 元
    即新臺幣900 元折算1 日，惟修正後刑法第41條第1 項前段
    則規定：「犯最重本刑為5 年以下有期徒刑以下之刑之罪，
    而受6 個月以下有期徒刑或拘役之宣告者，得以新臺幣1 千
    元、2 千元或3 千元折算1 日，易科罰金。」，比較新舊法
    之結果，修正後之規定並非較有利於行為人，自應適用修正
    前刑法第41條第1 項前段之規定。
  (五)綜上，除易科罰金之折算標準應適用最有利於行為人之法律
    外，上開經綜合比較新舊法之結果，裁判時法律並非有利於
    被告，仍應適用其行為時之法律。
  (六)又關於緩刑部分，刑法第74條雖有修正，惟依最高法院95年
    度第8 次刑庭會議決議意旨，無庸再為新舊法之比較，即縱
    犯罪在新法施行前，於新法施行後，緩刑之宣告，應逕予適
    用新法第74條之規定。是本件有關緩刑之宣告，亦應適用修
    正後之規定。
  (七)另臺灣地區與大陸地區人民關係條例第79條規定業於92年10
    月29日修正，並於同年12月31日施行，修正前該條例第79條
    第1 項規定：「違反第15條第1 款規定者，處5 年以下有期
    徒刑、拘役或科或併科新臺幣50萬元以下罰金」，同條例第
    3 項規定：「第1 項之未遂犯罰之」；修正後該條例第79條
    第1 項則規定「違反該條例第15條第1 款規定者，處1 年以
    上7 年以下有期徒刑，得併科新臺幣100 萬元以下罰金」、
    第2 項規定「意圖營利而犯前項之罪者，處3 年以上10年以
    下有期徒刑，得併科新臺幣500 萬元以下罰金」、第4 項規
    定：「前3 項之未遂犯罰之」，則修正後之法定本刑重於修
    正前之同條項之法定本刑，比較新舊法之結果，修正後之規
    定並非較有利於行為人，自應適用修正前之臺灣地區與大陸
    地區人民關係條例第79條之規定。
四、按大陸地區人民非經主管機關許可，不得進入臺灣地區；又
    不得使大陸地區人民非法進入臺灣地區，臺灣地區與大陸地
    區人民關係條例第10條第1 項及第15條第1 項第1 款定有明
    文。次按臺灣地區與大陸地區人民關係條例第79條第1 項處
    罰違反同條例第15條第1 款所定使大陸地區人民非法進入臺
    灣地區罪，凡非經合法手續進入者皆包含之，自不以偷渡進
    入為限（最高法院90年度臺上字第3180號判決意旨參照）。
    核被告潘桂真以假結婚及申請配偶來臺方式，使大陸地區男
    子陳乃璋非法進入臺灣地區，形式上雖均合法，惟實質上形
    同以非法手段使大陸地區人民進入臺灣，揆諸前開意旨，係
    違反修正前臺灣地區及大陸地區人民關係條例第15條第1 款
    不得使大陸地區人民非法進入臺灣地區之規定( 起訴書漏載
    「修正前」) ，應依修正前臺灣地區及大陸地區人民關係條
    例第79條第1 項之規定論處。另被告潘桂真以不實之結婚公
    證書，使不知情之戶政事務所承辦公務員陷於錯誤，將該不
    實之結婚事項登載於其職務上所掌之戶籍登記簿公文書，再
    持上開公務員登載不實之戶籍謄本向入出境管理局申請配偶
    來臺探親而行使，所為係犯刑法第216 條、第214 條之行使
    使公務員登載不實文書罪。被告潘桂真使公務員在職務上所
    掌之公文書為不實登載後，復持以行使，其使公務員在職務
    上所掌之公文書登載不實之低度行為已為行使之高度行為所
    吸收，應不另論罪。又被告與真實姓名年籍不詳之綽號「咪
    咪」之成年女子及大陸地區人民陳乃璋間，就上開行使使公
    務員登載不實文書之犯行；另被告與綽號「咪咪」之成年女
    子間，就上開非法使大陸地區人民進入臺灣地區之犯行，均
    有犯意聯絡與行為分擔，各均應論以共同正犯。至大陸地區
    人民陳乃璋本身即為非法進入臺灣地區之人，故就上開非法
    使大陸地區人民進入臺灣地區罪，並無同時成為犯罪主體之
    餘地，而無從就此部分犯罪成立共同正犯，附此敘明。又被
    告前揭所犯行使使公務員登載不實文書罪與使大陸地區人民
    非法進入臺灣地區罪二者間，有方法、目的之牽連關係，應
    依修正前刑法第55條後段規定，從一重之修正前臺灣地區與
    大陸地區人民關係條例第79條第1 項之罪論處。爰審酌被告
    潘桂真明知其與大陸地區人民陳乃璋並無結婚之真意，竟以
    假結婚方式，使承辦公務員登載不實於公文書上，不僅危害
    戶政機關及警察機關管理流動人口之正確性，亦對社會治安
    隱藏有潛在之危險，所為誠屬可議，惟念及其於犯罪後坦承
    犯行，並衡及其學歷為國中畢業、家境勉持( 見警詢筆錄受
    詢問人欄所載) 等一切情狀，量處如主文所示之刑，並依修
    正前刑法第41條第1 項前段及廢止前罰金罰鍰提高標準條例
    第2 條規定，諭知如主文所示之易科罰金之折算標準。另被
    告本件犯罪時間係於96年4 月24日以前，合於中華民國九十
    六年罪犯減刑條例之規定，應依同條例第2 條第1 項第3 款
    之規定，減其宣告刑2 分之1 ，並諭知如主文所示之易科罰
    金之折算標準。
五、末查，被告潘桂真前未曾有犯罪紀錄，有臺灣高等法院被告
    前案紀錄表1 份附卷可憑，其因一時失慮，致罹刑章，且其
    於犯後尚知坦承犯行，諒其經此偵、審程序及刑之宣告，應
    知所警惕，而無再犯之虞，故認對其宣告之刑以暫不執行為
    適當，爰依刑法第74條第1 項第1 款之規定，併予宣告緩刑
    2 年，以啟自新。然為促使其日後得以知曉尊重法治之觀念
    ，本院認除前開緩刑宣告外，實有賦予被告一定負擔之必要
    ，遂併予諭知被告應向指定之公益團體、地方自治團體或社
    區提供40小時之義務勞務，另依刑法第93條第1 項第2 款規
    定宣告在緩刑期間付保護管束，俾能由觀護人予以適當督促
    ，並發揮附條件緩刑制度之立意及避免短期自由刑執行所肇
    致之弊端，以期符合本件緩刑目的。
據上論斷，應依刑事訴訟法第273 條之1 第1 項、第284 條之1
、第299 條第1 項前段，修正前臺灣地區與大陸地區人民關係條
例第15條第1 款、第79條第1 項，刑法第11條前段、第2 條第1
項前段、第216 條、第214 條、第74條第1 項第1 款、第2 項第
5款 、第93條第1 項第2 款，修正前刑法第28條、第55條後段、
第41條第1 項前段，中華民國九十六年罪犯減刑條例第2 條第1
項第3 款、第7 條、第9 條，刑法施行法第1 條之1 ，廢止前罰
金罰鍰提高標準條例第2 條，判決如主文。
本案經檢察官鍾佩真到庭執行職務。
中    華    民    國    99    年    11    月    29    日
                  刑事第二庭  法  官  許瑜容
以上正本證明與原本無異。
如不服本判決應於收受本判決送達後十日內向本院提出上訴書狀
，其未敘述上訴理由者，並得於提起上訴後十日內向本院補提理
由書狀（均須按他造當事人之人數附繕本）「切勿逕送上級法院
」
中    華    民    國    99    年    11    月    29    日
                              書記官  龔惠婷
本案論罪科刑法條：
中華民國刑法第214條
明知為不實之事項，而使公務員登載於職務上所掌之公文書，足
以生損害於公眾或他人者，處 3 年以下有期徒刑、拘役或 5 百
元以下罰金。
中華民國刑法第216條
行使第 210 條至第 215 條之文書者，依偽造、變造文書或登載
不實事項或使登載不實事項之規定處斷。
修正前臺灣地區與大陸地區人民關係條例第15條
下列行為不得為之：
一、使大陸地區人民非法進入臺灣地區。
二、明知臺灣地區人民未經許可，而招攬使之進入大陸地區。
三、使大陸地區人民在臺灣地區從事未經許可或與許可目的不符
    之活動。
四、僱用或留用大陸地區人民在臺灣地區從事未經許可或與許可
    範圍不符之工作。
五、居間介紹他人為前款之行為。
修正前臺灣地區與大陸地區人民關係條例第79條
違反第十五條第一款規定者，處五年以下有期徒刑、拘役或科或
併科新台幣五十萬元以下罰金。
以犯前項之罪為常業者，處一年以上七年以下有期徒刑，得併科
新台幣一百萬元以下罰金。
第一項之未遂犯罰之。

司法院資訊處製作；財團法人民間司法改革基金會備份。
